臺灣高等法院臺中分院民事判決 　　 九十二年度上字第三八四號
　　　上　訴　人　彰化縣員林鎮公所
　　　法定代理人　甲○○
　　　送達代收人　楊錫楨律師
　　　法定代理人　辰○○
　　　訴訟代理人　宇○○
　　　　　　　　　丁○○
　　　視同上訴人　癸○○
　　　視同上訴人　丑○○
　　　視同上訴人　壬○○
　　　視同上訴人　庚○○
　　　視同上訴人　辛○○
　　　視同上訴人　戊○○
　　　視同上訴人　己○○
　　　視同上訴人　宙　○
　　　視同上訴人　寅○○
　　　視同上訴人　未○○
　　　視同上訴人　子○○
　　　視同上訴人　丙○○○
　　　視同上訴人　申○○
　　　視同上訴人　天○○
　　　視同上訴人　酉○○
　　　視同上訴人　午○○
　　　視同上訴人　戌○○
　　　視同上訴人　地○○
　　　視同上訴人　卯○○
　　　訴訟代理人　巳○○
　　　被上訴人　　乙○○
右當事人間請求分割共有物事件，上訴人對於中華民國九十二年七月三十一日臺灣彰
化地方法院八十六年度訴字第三九二號第一審判決提起上訴，本院於九十三年九月七
日言詞辯論終結，判決如左：
    　主　　  文
原判決廢棄。
兩造共有坐落彰化縣員林鎮○○段七八九地號、地目雜、面積０‧０一六一一九公頃
及同段七九三地號、地目雜、面積０‧六七六一三四公頃土地合併分割為如附圖方案
一及附表一所示。
第一、二審訴訟費用依附表二應有部分之比例負擔。
　    事實及理由
一、上訴人主張：坐落彰化縣員林鎮○○段七八九地號、地目雜、面積０‧０一六一
    一九公頃及同段七九三地號、地目雜、面積０‧六七六一三四公頃土地（下稱系
    爭土地），為兩造所共有，應有部分均如附表二所示。系爭土地且並無不分割之
    特約，亦無依物之使用目的不能分割之情形，然迄今未能達成協議分割，爰依民
    法第八百二十三條第一項、第八百二十四條第二項規定，請求裁判分割系爭土地
    。
二、被上訴人同意依照附圖一所示方案為分割。
三、本件視同上訴人丑○○、庚○○、戊○○、己○○、宙○、寅○○、未○○、子
    ○○、林張瑾瑩、申○○、天○○、酉○○、午○○、戌○○、地○○、卯○○
    未於最後言詞辯論期日到場，核無民事訴訟法第三百八十六條各款所列情形，爰
    依被上訴人之聲請，由其一造辯論而為判決。
四、按各共有人，得隨時請求分割共有物。但因物之使用目的不能分割或契約訂有不
    分割之期限者，不在此限。又分割之方法，不能協議決定者，法院得因任何共有
    人之聲請，命為分配。民法第八百二十三條第一項、第八百二十四條第二項分別
    定有明文。查本件被上訴人起訴主張係爭二筆土地為兩造所共有，應有部分均如
    附表二所示。且系爭土地並無不分割之特約，亦無依物之使用目的不能分割之情
    形，然迄今未能達成協議分割之事實，業據其提出土地登記謄本二件為證，且為
    到場之上訴人所不爭執，自堪認為真實。次查，系爭七九三地號土地重測前為百
    果山段七四九地號、湖水坑段一０三地號；系爭七八九地號土地重測前為百果山
    段七四六地號、湖水坑段一０三之二三地號土地，而一０三之二三地號土地係自
    一０三地號土地分割而出之事實，有上開土地登記謄本可稽，且為兩造所不爭執
    ，亦應認為真實。是系爭二筆土地地目相同，且係源自同一筆土地，應認為當初
    之共有人是本於同一共有關係，而共有同一筆土地，則被上訴人請求合併分割系
    爭七八九地號、七九三地號土地，亦為有理，應予准許。
五、至系爭土地究應如何分割，業經上訴人彰化縣員林鎮公所提出如附圖一所示分割
    方案，本院斟酌下列情形，認為：
  (一)系爭二筆土地略呈南北走向之長方形，西北邊有道路可供通行，其上有游泳池、
    魚池，南邊有餐廳及平房宿舍等建物，其餘為空地，東邊相鄰土地則為自來水廠
    等情，有上訴人所提員林地政事務所八十二年八月十三日複丈成果圖可稽，而附
    圖一所示方案，在系爭土地另闢有道路，可通行至東北邊之道路，分割後各共有
    人均有道路可供通行，是可採為分割方法。又系爭土地上南邊之建物，並無任何
    共有人承認係其所有，顯均無保留之意願，自無保留之必要，是本件斟酌者為系
    爭土地分割後之使用效能。
  (二)依上訴人所提方案分割，兩造分割後取得之土地均為方形或長方形，視同上訴人
    丑○○、庚○○、戊○○、己○○、宙○、寅○○、未○○、子○○、林張瑾瑩
    、申○○、天○○、酉○○、午○○、戌○○、地○○、卯○○雖未到場表示意
    見，視同上訴人台灣省自來水股份有限公司（下稱自來水公司）、癸○○及被上
    訴人乙○○則均同意依上訴人所提方案分割。而該分割方案係就原審判決所採方
    案一加以修正，與原審判決相異者僅涉及上訴人員林鎮公所與視同上訴人自來水
    公司分割所取得之部分，其他共有人所取得位置均無變動，又本分割方案除避免
    上訴人員林鎮公所所取得土地被割裂為二部分外，自來水公司所取得土地亦為完
    整一塊，與其現有第一淨水場清水池相近，利於其將來擴建水廠之需，而自來水
    公司水廠之運作又與彰化縣員林鎮之用水息息相關，非僅基於上訴人自身利益所
    為之考量，故本方案應屬符合全體共有人利益之方案，尚難認有何不利之情形。
    是本院審酌各共有人之意願、系爭土地之使用情形、分割後之經濟效益及全體員
    林鎮民之公共用水問題，認依附圖一方案分割，尚符合公平原則，且較有利於分
    割後土地之使用，是以附圖(一)之分割方案為理想方案，已屬至明。
六、綜上所述，本件分割共有物事件，原審判決所採之分割方案未考量上訴人分割所
    取得之二筆土地分隔兩地，不利使用，而上訴人請求依照如附圖(一)所示方案為分
    割，則各共有人所分得部分均為完整，有利於各共有人從事整體規劃、開發利用
    ，允為公平合理之分割方式，應予准許。原審採取之分割方案，尚有未洽。上訴
    意旨指摘原判決不當，求予廢棄改判，為有理由。爰由本院予以廢棄改判，如主
    文第二項所示。
七、據上論結，本件上訴為有理由，依民事訴訟法第四百五十條、第七十八條、第八
    十五條第一項前段，判決如主文。
中　　　華　　　民　　　國　　九十三　　年　　　九　　　月　　二十一　　日
~B1民事第三庭審判長法　官　陳照德
~B2　　　　        法　官　曾謀貴
~B3　　　　        法  官　蔡王金全
右為正本係照原本作成。
如對本判決上訴，須於收受判決送達後二十日內向本院提出上訴書狀，其未表明上訴
理由者，應於提出上訴後二十日內向本院提出上訴理由書(須按他造人數附具繕本)。
上訴時應提出委任律師為訴訟代理人之委任狀。具有民事訴訟法第四百六十六條之一
第一項但書或第二項之情形為訴訟代理人者，另應附具律師及格證書及釋明委任人與
受任人有該條項所定關係之釋明文書影本。
~B 　 　　　　　　書記官　阮正枝
中　　　華　　　民　　　國　　九十三　　年　　　九　　　月　　二十二　　日
                                                                        Ｈ
~F0
~T40
附表一（如附圖(一)方案所示）
┌──┬────────┬─────────┬────────┐
│編號│0000000  │  取得人姓名  　　│取得情形    　  │
├──┼────────┼─────────┼────────┤
│ １ │０．０六０一七八│  乙○○        　│單獨所有        │
├──┼────────┼─────────┼────────┤
│ ２ │０．一三七六一一│  台灣省自來水公司│單獨所有        │
├──┼────────┼─────────┼────────┤
│ ３ │０．二二五八五二│  員林鎮公所      │單獨所有        │
├──┼────────┼─────────┼────────┤
│ ５ │０．０三０二九二│  癸○○  　      │單獨所有        │
├──┼────────┼─────────┼────────┤
│ 　 │　　　　　　　　│  癸○○、丑○○、│                │
│    │                │  壬○○、庚○○、│                │
│    │                │  辛○○、戊○○、│                │
│    │                │  己○○、宙○、張│                │
│ ６ │０．０三０二九二│  滿子、未○○、張│公同共有        │
│    │                │  世櫻、林張瑾瑩、│                │
│    │                │  申○○、午○○、│                │
│    │                │  天○○、戌○○、│                │
│    │                │  酉○○、地○○、│                │
│    │                │  卯○○          │                │
├──┼────────┼─────────┼────────┤
│ ７ │０．０三０二九二│  丑○○        　│單獨所有        │
├──┼────────┼─────────┼────────┤
│ ８ │０．０九一二七五│  亥○○  　      │單獨所有        │
├──┼────────┼─────────┼────────┤
│ 　 │　　　　　　　　│  　　　　　　　　│依原應有部分比例│
│ ４ │０．０八六四六一│  兩造　　　　　  │保持共有，供道路│
│    │                │                  │使用            │
└──┴────────┴─────────┴────────┘
附表二
┌────────┬───────────┬────────────┐
│姓　  　　　名　│應有部分　　　　　　　│訴訟費用負擔比例        │
├────────┼───────────┼────────────┤
│台灣省自來水公司│二００００分之四五四三│二００００分之四五四三  │
├────────┼───────────┼────────────┤
│彰化縣員林鎮公所│二００００分之七四五七│二００００分之七四五七  │
├────────┼───────────┼────────────┤
│癸　　○　　○　│二０分之一            │二０分之一              │
├────────┼───────────┼────────────┤
│丑　　○　　○　│二０分之一            │二０分之一              │
├────────┼───────────┼────────────┤
│癸○○、丑○○、│                      │                        │
│壬○○、庚○○、│                      │                        │
│辛○○、戊○○、│                      │                        │
│己○○、宙○、張│                      │                        │
│滿子、未○○、張│公同共有二０分之一    │連帶負擔二０分之一      │
│世櫻、林張瑾瑩、│                      │                        │
│申○○、午○○、│                      │                        │
│天○○、戌○○、│                      │                        │
│酉○○、地○○、│                      │                        │
│卯○○          │                      │                        │
├────────┼───────────┼────────────┤
│乙 　 ○    ○　│二七００分之二七０    │二七００分之二七０      │
├────────┼───────────┼────────────┤
│亥    ○　  ○　│二七００分之四０五    │二七００分之四０五      │
└────────┴───────────┴────────────┘
